【裁判字號】    97,上更(一),234
【裁判日期】    980227
【裁判案由】    強盜
【裁判全文】
臺灣高等法院高雄分院刑事判決     97年度上更(一)字第234號
上  訴  人
即  被  告  乙○○
                    （現於臺灣高雄監獄執行中）
選任辯護人  李靜怡律師
上列上訴人因強盜案件，不服臺灣屏東地方法院97年度訴字第11
6號中華民國97年5月13日第一審判決（起訴案號：臺灣屏東地方
法院檢察署96年度偵字第7119號，移送併辦案號：臺灣高雄地方
法院檢察署96年度偵字第27800號），提起上訴，判決後經最高
法院發回更審，本院判決如下：
    主  文
原判決關於乙○○於民國96年9 月23日強盜「全家便利超商」及
定應執行刑部分，均撤銷。
乙○○被訴於民國96年9 月23日強盜「全家便利超商」部分無罪
。
其他上訴駁回。
    事  實
一、乙○○與丙○○（業經原審判處有期徒罪刑8 年6 月確定）
    共同基於意圖為自己不法所之強盜犯意聯絡，於民國96年9
    月26日5時6分許，由乙○○騎乘其母親李林素瑛所有之車牌
    號碼NB9-717 號機車，改懸掛丙○○所竊取之NF2-261 號機
    車車牌（丙○○於96年9 月23日凌晨2 時30分許，在高雄縣
    大寮鄉○○村○○街3 號前，竊取陳吉文所有而由其配偶徐
    菊蘭所使用之車牌號碼NF2-261 號車牌1 面，丙○○竊盜部
    分業經本院於97年8 月28日以97年度上訴字第1132號判處有
    期徒刑8 月確定，乙○○對於丙○○竊盜車牌不知情亦未參
    與），搭載丙○○，前往屏東縣萬丹鄉○○路○段2 號「OK
    便利超商」，由乙○○在外把風接應，丙○○則持其所有客
    觀上對人之生命、身體構成威脅，係屬兇器之開山刀1 把進
    入店內，嚇令店員丁○○交出財物，以脅迫至使不能抗拒，
    命其開啟收銀機，取走現金新臺幣（下同）1, 815元及櫃子
    內峰牌香菸8 包，得手後坐上在超商門口把風之乙○○所騎
    乘之上開機車逃逸。嗣為警循線於96年9 月28日上午10時許
    ，持搜索票在高雄縣大寮鄉○○路44之11號乙○○住處，扣
    得渠2 人所有供強盜犯罪所用之半罩式安全帽2 頂、口罩1
    個、黑色外套2 件、手套1 只、黑色七分褲、咖啡色牛仔長
    褲各1 條、黑藍色背包1 個、開山刀1 把及上揭NF2-261 號
    機車車牌1 面等物。
二、案經屏東縣警察局屏東分局報請臺灣屏東地方法院檢察署檢
    察官偵查起訴。
    理  由
壹、證據能力部分：
一、證人丁○○於96年10月9日警詢中所為之陳述無證據能力：
  (一)按被告以外之人於審判外之言詞或書面陳述，除法律有規定
    者外，不得作為證據，刑事訴訟法第159 條第1 項固定有明
    文，惟被告以外之人於檢察事務官、司法警察官或司法警察
    調查中所為之陳述，與審判中不符時，其先前之陳述具有較
    可信之特別情況，且為證明犯罪事實存否所必要者，得為證
    據，刑事訴訟法第159 條之2 規定甚明。是被告以外之人於
    司法警察（官）調查中所為之陳述，依刑事訴訟法第159 條
    第1 項規定，係屬傳聞證據，原則上無證據能力，惟如該陳
    述與審判中不符時，其先前之陳述具有較可信之特別情況，
    且為證明犯罪事實存否所必要者，依同法第159 條之2 規定
    ，始例外認為有證據能力。因此，如該陳述與審判中相符時
    ，該陳述即無「為證明犯罪事實存否所必要」之情形，並不
    符合刑事訴訟法第159 條之2 有關傳聞例外之規定，故不得
    作為認定本案犯罪事實有無之證據，當以其於審判中之陳述
    作為證據。
  (二)查證人丁○○於96年10月9 日警詢中所為之陳述，與其於原
    審審理中之陳述，互核相符，是依前開法條及說明，證人丁○○於96年10月9 日警詢中之陳述即欠缺必要性，而無傳聞
    證據例外之情形，應無證據能力。
二、證人甲○○、丁○○於偵查中之陳述有證據能力：
  (一)按被告以外之人於偵查中向檢察官所為之陳述，除顯有不可
    信之情況者外，得為證據，刑事訴訟法第159 條之1 第2 項
    亦有明文，而該條之立法理由係認被告以外之人（包括證人
    、鑑定人、告訴人、被害人及共同被告等）之陳述如在法官
    面前為之，因其任意陳述之信用性係在已受確定保障之情況
    下所為，自得作為證據。而現階段刑事訴訟法規定檢察官代
    表國家偵查犯罪、實施公訴，依法其有訊問被告、證人及鑑
    定人之權，證人、鑑定人且須具結，而實務運作時，檢察官
    偵查中向被告以外之人所取得之陳述，原則上均能遵守法律
    規定，不致違法取供，其可信度極高，職是，被告以外之人
    前於偵查中已具結而為證述，除反對該項供述得具有證據能
    力之一方，已釋明「顯有不可信之情況」之理由外，即不宜
    遽指該證人於偵查中之陳述不具證據能力。
  (二)本件證人甲○○、丁○○於偵查中向檢察官所為之陳述，業
    經依法具結，復無積極證據證明上開證人於偵查中之陳述有
    何顯不可信之情事，是證人甲○○、丁○○於偵查中之陳述
    ，自有證據能力，得採為本件之證據。
三、按傳聞法則之重要理論依據，在於傳聞證據未經當事人之反
    對詰問予以核實，乃予排斥，惟若當事人已放棄對原供述人
    之反對詰問權，於法院審判時表明同意該等傳聞證據可作為
    證據，基於證據資料愈豐富，愈有助於真實發現之理念，並
    貫徹刑事訴訟法修法加重當事人進行主義之精神，確認當事
    人對於證據能力有處分權之制度，傳聞證據經當事人同意作
    為證據，法院認為適當者，亦得為證據。另當事人於調查證
    據時，對於傳聞證據表示「沒有意見」、「對於證據調查無
    意見」，而未於言詞辯論終結前聲明異議，應視為已有將該
    等傳聞證據採為證據之同意，此刑事訴訟法第159條之5定有
    明文。檢察官、被告及辯護人於本院準備程序時已表示對於
    本案其餘傳聞證據之證據能力均無意見，且同意作為本案之
    證據（見本院更一卷第52頁），依刑事訴訟法第159條之5之
    規定，檢察官、被告及辯護人已同意本案其餘傳聞證據均有
    證據能力，本院斟酌該等證據並非非法取得，亦無證明力明
    顯過低之情形，是該等證據，均得採為證據。
貳、有罪部分（即上訴駁回部分）：
一、訊據上訴人即被告乙○○（下稱被告）矢口否認有上開強盜
    犯行，辯稱：伊當時係在家中睡覺，並未與丙○○外出作案
    云云。經查：
  (一)證人即被害人丁○○於偵查及原審審理中均具結證稱：搶劫
    時有刻意去看外面接應之人，由其眼神及體型可以指認就是
    乙○○等語（見屏檢偵查卷第21頁、雄檢偵查卷第227 頁、
    原審卷第69至70頁）；參以證人即共同被告丙○○亦具結證
    稱：該件強盜案接應之人係穿著扣案之乙○○所有之黑色外
    套及咖啡色牛仔長褲等語（見原審卷第71、72頁），益徵證
    人丁○○指認被告係在超商外面接應之人，洵非無據。
  (二)證人即共同被告丙○○固證稱：本件強盜案件是伊與綽號「
    敏仔」之人去作的，伊是拿乙○○之衣褲給「敏仔」穿云云
    。惟查：
  1.強盜犯罪刑責極重，為免事跡敗露遭警追緝，一般而言，共
    犯強盜案件之人均是親朋至親、同學好友等關係密切、便於
    聯絡且值得信賴之人。而證人即共同被告丙○○證稱：我與
    「敏仔」是在遊藝場認識的，不是很熟，我不曉得他的姓名
    ，我也不知道有無任何其他人知道「敏仔」這個人等語（見
    屏東分局警卷第3 頁、雄檢偵查卷第236 至237 頁、原審卷
    第71頁反面至第72頁、本院卷第72頁反面），則丙○○竟會
    與不知其姓名，且不甚熟稔的「敏仔」共犯刑責極重之強盜
    案件，顯與常情有違。且本案自96年9 月26日案發迄今已逾
    1 年5 月，丙○○仍無法提供「敏仔」之姓名、年籍、住所
    或電話等資料供警方、檢察官及法院查證，而丙○○既然不
    知道「敏仔」之姓名、年籍、住所或電話等資料，其如何與
    「敏仔」相約會合而於凌晨5 時6 分許作案？如何取得被告
    之衣服再尋覓地點供「敏仔」換裝？凡此種種，不僅無法合
    理解釋，亦與一般常情有違。足見丙○○陳稱本件強盜案件
    是伊與「敏仔」之人去作的，不是伊與被告去作的云云，顯
    係「幽靈抗辯」，且係曲意迴護被告之詞，甚為明灼。
  2.關於丙○○為何要拿被告之衣褲給「敏仔」換穿乙節，檢察
    官詰問證人丙○○：「強盜時間是在凌晨天色黑暗時，穿什
    麼衣服人家都會看不出來，敏仔為何要換穿乙○○的衣服？
    」證人丙○○答稱：「那時沒有想到換穿乙○○的衣服會害
    到乙○○。」嗣辯護人再詰問證人丙○○：「是否可以說明
    晚上去搶超商，換裝的目的？」證人丙○○答稱：「沒有想
    很多，想說換裝不會被人發現。」均無法清楚說明為何要拿
    被告之衣褲給「敏仔」換穿之真正用意及目的，顯係避重就
    輕之飾詞。
  3.證人即共同被告丙○○於警詢時初否認強盜犯行，供稱：本
    案可能是與其體格相仿之「敏仔」去作的云云（見屏東分局
    警卷第3 至4 頁）；於原審審理中亦證稱：「敏仔」身材比
    較像我等語（見原審卷第71頁反面）。準此，「敏仔」之身
    材既與丙○○相仿，則其體型較瘦，與被告乙○○之微胖體
    型明顯有異，則證人即超商店員丁○○更無誤認之虞。況丙○○何以會拿體型不同之被告乙○○衣褲讓「敏仔」穿著前
    往強盜財物，不僅有違常情，著實亦令人無法釋疑。
  4.警方扣案之NF2-261 號機車車牌1 面，係陳吉文所有而由其
    配偶徐菊蘭所使用之機車車牌，該車牌係於96年9 月23日凌
    晨2 時30分許，在高雄縣大寮鄉○○村○○街3 號前遭竊乙
    節，業據被害人徐菊蘭證述綦詳（見鳳山分局警卷第25頁、
    雄檢偵查卷第17至18頁），復有車籍查詢基本資料、高雄縣
    政府警察局車輛協尋電腦輸入單、高雄縣政府警察局車輛尋
    獲電腦輸入單、贓物認領保管單等件在卷可稽（見鳳山分局
    警卷第61頁、第65至67頁），共同被告丙○○亦坦承上開車
    牌係伊於上開時、地所竊取，且丙○○因竊取上開車牌，亦
    經本院於97年8 月28日以97年度上訴字第1132號判處有期徒
    刑8 月確定，此有本院上開刑事判決及丙○○之臺灣高等法
    院被告前案紀錄表各1 份在卷可稽（見本院卷），此部分事
    實堪以認定。共同被告丙○○曾於檢察官偵查中陳稱：作案
    使用之NF2-261 號機車車牌是其所「提供」等語（見雄檢偵
    查卷第12頁），本院97年度上訴字第1132號確定判決亦認上
    開車牌係丙○○與「敏仔」所共同竊取，倘本件強盜案係丙○○與「敏仔」2 人所為，該機車車牌既為其2 人所共同竊
    取，如何會有所謂「提供車牌」可言？足認本件強盜案係由
    丙○○提供其竊得之機車車牌，由被告提供其母親之機車，
    而共同作案，始符常情。
  5.證人即共同被告丙○○證稱：本件強盜案我是騎乙○○他母
    親的機車，乙○○或她母親並沒有同意我騎他的機車，那天
    騎這輛機車去作案，我是改掛NF2-261 號車牌，該車牌是我
    竊取的等語（見本院卷第72頁）。本件強盜案如係丙○○與
    「敏仔」所為，與被告無涉，則丙○○為何會使用被告母親
    所有之機車作為交通工具？何以作案用之半罩式安全帽、口
    罩、黑色外套、手套、黑色七分褲、咖啡色牛仔長褲、黑藍
    色背包、開山刀及上揭NF2-261 號車牌等物，皆係放在被告
    家中被警查獲？實非無疑。由此，益徵證人丙○○證稱本件
    強盜案件是伊與「敏仔」之人去作的，不是伊與被告去作的
    云云，確係迴護被告之詞，不足採信。
  (三)再者，被告復坦承有與丙○○於96年9 月28日凌晨共犯高雄
    市三民區○○○路151 號「統一超商」及高雄縣鳳山市○○
    路221 號「統一超商」之強盜案件等情（見雄檢偵查卷第24
    頁），觀之該2 件超商強盜案件之作案手法及穿著，俱與本
    件強盜案件相同，時間亦極相近，更足認被告確與丙○○共
    同為本案強盜犯行。
  (四)被告之選任辯護人固以：被告既坦認上開高雄地區之2 件強
    盜案件，足見其並非恣意否認犯行，被告確未涉犯本件強盜
    犯行云云置辯。然被告之所以坦認該2 件強盜案件，實係因
    被害人即鳳山市○○路221 號統一超商店員顏溶修業已指認
    其涉案，且共同被告丙○○亦指認其參與犯案，被告已無答
    辯之空間所致。而本件強盜犯行及另件96年9 月23日凌晨4
    時50分強盜屏東縣屏東市○○路66號「全家便利超商」之強
    盜犯行，被告丙○○初亦否認，至其為被害人呂宗瀚、丁○○指認涉案後始坦承犯行，而因丙○○自始均未指認被告涉
    犯本件強盜犯行，被告主觀上認有抗辯之機會，方矢口否認
    犯行，自不能以其坦承高雄地區2 件強盜犯行，即遽予推論
    其未涉犯本件強盜犯行。
  (五)綜上所述，被告乙○○所辯，洵屬圖飾卸責之詞，不足採取
    ，本件事證已臻明確，其犯行洵堪認定。
二、按犯強盜罪而有第321 條第1 項各款情形之一者，為加重強
    盜罪。而刑法第321 條第1 項第3 款所謂之兇器，其種類並
    無限制，凡客觀上足對人之生命、身體、安全構成威脅，具
    有危險性之兇器均屬之（最高法院79年台上字第5253號判例
    意旨參照）。查扣案之開山刀1 把，質地堅硬，刀刃鋒利，
    足以對人之生命、身體構成威脅，自屬兇器，被告持以強盜
    財物，核其所為係犯刑法第330 條第1 項之攜帶兇器強盜罪
    。被告與丙○○就上開犯行有犯意聯絡及行為分擔，爰均論
    以共同正犯。
三、原審以被告此部分強盜犯行罪證明確，因而依刑法第28條、
    第330 條第1 項、第38條第1 項第2 款規定，並審酌被告年
    青力壯，不思以己力賺取所需，竟持刀強盜商家財物，嚴重
    危害社會治安，行為誠屬不該，被告自始未坦承犯行，未見
    有悔意，惟被告於強盜過程並中未傷人等一切情狀，因而量
    處有期徒刑7 年6 月。並說明共同正犯因相互間利用他人之
    行為，以遂行其犯意之實現，本於責任共同之原則，有關沒
    收部分，對於共犯間供犯罪所用之物，自均應為沒收之諭知
    。扣案之半罩式安全帽2 頂、口罩1 個、黑色外套2 件、手
    套1 只、黑色七分褲、咖啡色牛仔長褲各1 條、黑藍色背包
    1 個、開山刀1 把，分別係被告及共同被告丙○○所有，且
    係供本件強盜犯罪所用之物，爰均依刑法第38條第1 項第2
    款規定宣告沒收。經核原判決此部分認事用法均無違誤，量
    刑亦稱允當，被告上訴意旨否認犯罪，而指摘原判決此部分
    不當，為無理由，應予駁回。
參、無罪部分（即撤銷改判部分）：
一、公訴意旨略以：被告乙○○與共同被告丙○○共同意圖為自
    己不法所有，基於強盜之犯意聯絡，由被告騎乘懸掛車號NF
    2-261 號車牌之機車搭載丙○○，於96年9 月23日4 時50分
    許，前往屏東縣屏東市○○路66號「全家便利超商」，由被
    告在外把風接應，丙○○持其所有客觀上對人之生命、身體
    構成威脅，係屬兇器之開山刀1 把進入店內，對店員甲○○
    嚇稱搶劫，以脅迫至使不能抗拒，而命其開啟收銀機及抽屜
    ，搜刮現金2 萬2 千元，得手後坐上在超商門口把風接應之
    被告所騎乘之上開機車逃逸。因認被告此部分涉犯刑法第33
    0 條第1 項攜帶兇器強盜罪嫌。
二、按犯罪事實應依證據認定，無證據不得認定犯罪事實；不能
    證明被告犯罪者，應諭知無罪之判決，刑事訴訟法第154 條
    第2 項、第301 條第1 項分別定有明文。又事實之認定，應
    憑證據，如未能發現相當證據，或證據不足以證明，自不能
    以推測或擬制之方法，為裁判基礎；且認定不利於被告之事
    實須依積極證據，苟積極證據不足為不利於被告事實之認定
    時，即應為有利於被告之認定；另認定犯罪事實所憑之證據
    ，雖不以直接證據為限，間接證據亦包括在內，然而無論直
    接證據或間接證據，其為訴訟上之證明，須於通常一般之人
    均不致有所懷疑，而得確信其為真實之程度者，始得據為有
    罪之認定，倘其證明尚未達到此一程度，而有合理之懷疑存
    在而無從使事實審法院得有罪之確信時，即應由法院為諭知
    被告無罪之判決（最高法院40年度台上字第86號、30年度上
    字第816 號、76年度台上字第4986號判例意旨參照）。又事
    實審法院對於證據之取捨，依法雖有自由判斷之權，然積極
    證據不足證明犯罪事實時，被告之抗辯或反證縱屬虛偽，仍
    不能以此資為積極證據應予採信之理由（最高法院30年上字
    第482 號判例意旨參照）；認定犯罪事實應依憑證據，故被
    告否認犯罪事實所持之辯解，縱屬不能成立，仍非有積極證
    據足以證明其犯罪行為，不能遽為有罪之認定，亦不能以推
    測或擬制之方法以為裁判基礎（最高法院84年台上字第2677
    號判決意旨參照）。
三、公訴人認被告此部分涉犯刑法第330 條第1 項加重強盜罪嫌
    ，係以(一)證人甲○○之證述(二)監視錄影畫面及翻拍照片(三)扣
    案物品特徵與監視錄影畫面中嫌犯所穿戴者相同，為其論罪
    之依據。訊據被告堅決否認有此部分之強盜犯行，辯稱：伊
    當時係在家中睡覺，並未與丙○○外出作案云云。經查：
  (一)被告自始自終均否認有參與本件強盜犯行，而證人即業經判
    決確定之共同被告丙○○，於警詢及偵查初期否認自己涉案
    ，於偵查後期及原審審理中則坦承涉犯本件超商強盜案件，
    並證稱：本件強盜案件是我和我另1 個友人「敏仔」去搶的
    ，是由我持刀進去搶，「敏仔」在外面把風，乙○○並沒有
    去搶等語（見雄檢偵查卷第236 頁、原審卷第70至71頁）。
    則被告是否有參與本件強盜犯行，已非無疑。
  (二)證人即被害人「全家便利超商」店員甲○○於警詢中證稱：
    歹徒騎黑色重機車，車牌、廠牌不詳，我不確定乙○○是否
    為在外把風之人等語（見警詢卷2 第15、18頁）；於檢察官
    偵查中具結證稱：當天1 個進來，1 個騎機車在門口，進來
    的那個就是丙○○，在外接應之歹徒有戴安全帽及口罩，因
    當天有下雨，伊未看清楚其長相等語（見屏檢偵查卷第21頁
    、雄檢偵查卷第229 頁）；足見證人甲○○亦無法明確指認
    被告即係在超商外面騎機車接應之人。
  (三)經原審法院勘驗96年9 月23日屏東縣屏東市○○路66號「全
    家便利超商」之監視錄影光碟結果，因無法讀取而無從勘驗
    ，此有原審法院之勘驗結果可稽（原審法院卷第68頁反面）
    ，職是，亦無積極證據足以證明被告即係騎機車在超商外面
    接應之人。
  (四)公訴人雖認扣押之物品特徵與便利超商監視錄影帶中犯嫌所
    穿戴者相同。惟「全家便利超商」96年9 月23日監視錄影光
    碟因無法讀取而無從勘驗，已如上述；且依卷附「全家便利
    超商」96年9 月23日監視錄影光碟畫面（見屏東分局警卷第
    29頁），亦無從判斷扣押之物品特徵確與監視錄影帶中犯嫌
    所穿戴者相同。參以證人即共同被告丙○○證稱本件強盜案
    件是伊和「敏仔」去作的，被告並未參與；且證人甲○○證
    稱伊未看清楚在外接應之歹徒之長相，不確定被告是否即為
    在外把風之人等情，均如上述。而扣案之衣服、褲子等物甚
    為平常，一般均可隨處購得，並無特別之處，是縱認扣押之
    物品特徵與監視錄影帶中犯嫌所穿戴者相同，亦不能執此遽
    認被告即為在外接應之人。另卷附之照片（見屏東分局警卷
    第33、40頁），僅係事後現場模擬之照片，亦不足為被告確
    有至現場接應之依據。
四、綜上所述，本件除證人甲○○不甚明確之指述外，並無其他
    積極證據足以證明被告確有此部分之強盜犯行，公訴人對於
    被告犯罪事實所提出之證據，在客觀上既未達於通常一般之
    人均不致有所懷疑、而得確信被告確曾犯罪之程度，其有合
    理之懷疑存在時，依「罪證有疑，利於被告」之法理，自不
    得遽為被告有罪之判決。
五、原審未詳為推求，遽為被告此部分有罪之判決，即有未合，
    被告執此聲明上訴，指摘原判決此部分不當，為有理由，自
    應由本院將原判決此部分撤銷，並為被告此部分無罪之諭知
    。原判決定執行刑部分、亦應一併撤銷。
肆、共同被告丙○○業經原審判處罪刑確定，爰不另論列，附此
    敘明。
據上論結，應依刑事訴訟法第368 條、第369 條第1 項前段、第
364 條、第301 第1 項，判決如主文。
本案經檢察官陳國全到庭執行職務。
中    華    民    國    98    年    2     月    27    日
                  刑事第七庭    審判長法  官 莊飛宗
                                      法  官 陳明富
                                      法  官 孫啟強
以上正本證明與原本無異。
如不服本判決應於收受本判決後10日內向本院提出上訴書狀，其
未敘述上訴理由者，並得於提起上訴後10日內向本院補提理由書
狀（均須按他造當事人之人數附繕本）「切勿逕送上級法院」。
中    華    民    國    98    年    2     月    27    日
                                      書記官 黃富美
附錄本件論罪科刑法條：
刑法第321條：
犯竊盜罪而有左列情形之一者，處六月以上、五年以下有期徒刑：
一、於夜間侵入住宅或有人居住之建築物、船艦或隱匿其內而犯之者。
二、毀越門扇、牆垣或其他安全設備而犯之者。
三、攜帶兇器而犯之者。
四、結夥三人以上而犯之者。
五、乘火災、水災或其他災害之際而犯之者。
六、在車站或埠頭而犯之者。
前項之未遂犯罰之。
刑法第330條：
犯強盜罪而有第 321 條第 1 項各款情形之一者，處 7 年以上有期徒
刑。
前項之未遂犯罰之。


司法院資訊處製作；財團法人民間司法改革基金會備份。
